臺灣高等法院刑事裁定
110年度毒抗字第1238號
抗  告  人
即  被  告  游連貴


                    居新北市○○區○○路0段000巷0弄0號0樓之0
上列抗告人因毒品危害防制條例案件，不服臺灣新北地方法院11
0年度毒聲字第1505號，中華民國110年7月30日裁定（聲請案號
：臺灣新北地方檢察署110年度聲觀字第1304號），提起抗告，
本院裁定如下： 
    主  文
抗告駁回。                                             
    理  由
一、原裁定意旨略以：抗告人即被告游連貴（下稱抗告人）於民
    國108年11月8日下午5時23分為警採尿時回溯96小時內某時
    許，在新北市○○區○○路0段000巷0弄0號3樓之5居所內，施用
    第二級毒品甲基安非他命1次之事實，業經警採集被告尿液
    送台灣檢驗科技股份有限公司以酵素免疫分析法（EIA法）
    初驗及氣相層析/質譜儀法（GC/MS法）、液相層析串聯質譜
    儀（LC/MS/MS）複驗檢驗結果確呈甲基安非他命陽性反應，
    有該公司108年11月27日濫用藥物檢驗報告、新北市政府警
    察局受採集尿液檢體人姓名及檢體編號對照表在卷足稽。又
    按甲基安非他命經口服投與後約70%於24小時內自尿液中排
    出，約90%於96小時內自尿液中排出，由於甲基安非他命成
    分之檢出與其投與方式、投與量、個人體質、採尿時間與檢
    測儀器之精密度等諸多因素有關，因此僅憑尿液中呈安非他
    命陽性反應，並無法確實推算吸食時間距採集時間之長短，
    惟依上述資料推斷，最長可能不會超過4日，復經排除被告
    因服用藥物導致毒品偽陽性反應之可能性，可認被告在經警
    採尿前回溯96小時內之某時（不含為警逮捕之公權力拘束時
    間），施用第二級毒品甲基安非他命之犯行。再被告最近一
    次於95年間因施用毒品案件，經臺灣基隆地方法院以95年度
    毒聲字第233號裁定送觀察、勒戒後，因認無繼續施用毒品
    之傾向，於95年9月22日執行完畢釋放出所，並由臺灣基隆
    地方檢察署檢察官以95年度毒偵字第1573號為不起訴處分確
    定，此後被告未曾再受觀察、勒戒或強制戒治之執行等情，
    有本院被告前案紀錄表附卷可參，是其於前開觀察、勒戒執
    行完畢釋放3年後，再犯本案施用第二級毒品犯行，依法應
    再次令入勒戒處所觀察、勒戒。從而，聲請人之聲請於法有
    據，而裁定被告施用第二級毒品，應送勒戒處所觀察勒戒，
    其期間不得逾2月等語。
二、抗告意旨略以：本件適逢修法，檢察官雖可行使職權將被告
    裁定勒戒處分，卻使被告缺少爭取緩起訴之權益。被告於10
    8年11月8日犯此案後，距今已近2年未再犯毒品案件，可見
    被告戒毒之決心，故提起抗告，請求撤銷原裁定，改依緩起
    訴處分云云。
三、查被告行為後毒品危害防制條例業經109年1月15日修正公布
    、同年7月15日施行，其中第20條第3項規定，犯第10條之罪
    於觀察、勒戒或強制戒治執行完畢釋放後，3年後再犯第10
    條之罪者，適用本條前2 項之規定。依同條例第35條之1 第
    1 款規定，偵查中之案件，由檢察官依修正後規定處理，合
    先敘明。則毒品危害防制條例修正後因87年5月20日毒品危
    害防制條例公布施行後之刑事政策，對於施用毒品者，已揚
    棄純粹的犯罪觀，雖強調「除刑不除罪」之理念，認為施用
    毒品者具有「病患性犯人」之特質，惟囿於當時戒治及醫療
    體系均不完整、專業人員欠缺且戒毒知識尚有不足，社會大
    眾仍視施用毒品者為「犯人」而非「病患」，暨相關戒毒及
    事後之追蹤、輔導配套措施亦不完備，其刑事政策明顯將施
    用毒品者偏向「犯人」身分處理，導致監獄人滿為患，且施
    用毒品人口不減反增。為此，戒毒政策不得不改弦易轍，開
    始正視施用毒品者實屬「病患」之特質。先於97年新增毒品
    危害防制條例第24條附命完成戒癮治療緩起訴制度，確立「
    附命完成戒癮治療緩起訴處分」及「觀察、勒戒或強制戒治
    」雙軌治療模式。本次修正之毒品危害防制條例第20條第3
    項及第23條第2項，雖僅將原條文之再犯期間由「5 年」改
    為「3 年」，惟鑑於將施用毒品者監禁於監獄內，僅能短期
    間防止其接觸毒品，因慣用毒品產生之「心癮」根本無法根
    除，並慮及毒品危害防制條例施行多年累積之戒毒經驗及實
    效，暨逐步擴充之醫療、戒癮機構、專業人力、社區支援系
    統等資源，尤以本次毒品危害防制條例第24條修正，擴大檢
    察官對施用毒品者附條件緩起訴處分之範圍，使其能視個案
    具體情形給予適當多元社區處遇。本次修正後對於施用毒品
    者之思維，自應與時俱進，擺脫以往側重於「犯人」身分之
    處罰，著重其為「病患」之特質，並以「治療」疾病為出發
    點，重新評價前揭所謂「3年後再犯」之意義。復毒品戒除
    不易，須經長期且持續之治療，施用毒品者既被視為「病患
    性犯人」，最佳處遇方式即為治療。對於施用毒品者之治療
    方式，有機構外之處遇（如自行赴醫院戒癮、附命完成戒癮
    治療緩起訴處分等），或機構內之觀察、勒戒或強制戒治；
    至對施用毒品者科以刑罰，無非在運用刑罰之一般預防功能
    以嚇阻毒品之施用。監獄為執行場所而非戒癮專責機構，針
    對施用毒品者及其再犯之特性，法務部於106年12月5日頒訂
    之「科學實證之毒品犯處遇模式計畫」，目的即是積極引進
    地區醫療體系之協助，提供毒癮戒治，落實社區追蹤輔導及
    治療之銜接，俾修復創傷、預防再犯。惟刑罰因涉及人身自
    由之基本權，故於施用毒品初犯時皆以傳統之機構外或機構
    內處遇方式治療，如再施用毒品時，始科以刑事責任。而當
    刑罰處遇仍不能有效幫助施用毒品者改善惡習時，即表示無
    法以此方式發揮治療效果，若繼續施以刑罰只具懲罰功能，
    不僅無法戒除毒癮，更漸趨與社區隔離，有礙其復歸社會。
    基於憲法應保障人民之生存權，及根據每個國民生存照顧需
    要提供基本給付之理念，為協助施用毒品者戒除毒癮復歸社
    會，對於經監獄監禁處遇後仍再犯之施用毒品者，更應恢復
    以機構內、外之治療協助其戒除毒癮。此即本次修正毒品危
    害防制條例第20條第3 項關於施用毒品者所謂「3年後再犯
    」係何所指之立法真諦。除檢察官優先適用第24條命附條件
    緩起訴處分處遇（不論幾犯，亦無年限）外，對於施用毒品
    初犯者，應適用第20條第1項、第2項為機構內之觀察、勒戒
    或強制戒治；若於上開機構內處遇執行完畢釋放後，於「3
    年內再犯」者，依第23條第2 項規定，應依法追訴；倘於「
    3年後再犯」自應再回歸到傳統醫療體系機構內重為觀察、
    勒戒或強制戒治之治療。是對於戒除毒癮不易者，唯有以機
    構內、外處遇及刑事制裁等方式交替運用，以期能控制或改
    善其至完全戒除毒癮。是以對於毒品危害防制條例第20條第
    3項及第23條第2項所謂「3年後（內）再犯」，自應跳脫以
    往窠臼，以「3年」為期，建立「定期治療」之模式。其規
    定中所謂「3年後再犯」，只要本次再犯（不論修正施行前
    、後）距最近1次觀察、勒戒或強制戒治執行完畢釋放，已
    逾3年者，即該當之，不因其間有無犯第10條之罪經起訴、
    判刑或執行而受影響（最高法院109年度台上大字第3826號
    裁定參照）。
四、經查：
　㈠被告於前揭時、地有施用第二級毒品甲基安非他命之事實，
    業據被告陳稱：採尿前幾日有施用甲基安非他命，但確切之
    時間已經忘記了等語（見毒偵981卷第35頁反面），而被告
    為警查獲採集之尿液檢體，經送台灣檢驗科技股份有限公司
    濫用藥物實驗室以酵素免疫分析法為初步檢驗，並以氣相層
    析質譜儀分析法、液相層析串聯質譜儀為確認檢驗後，確呈
    甲基安非他命陽性反應等事實，亦有該公司濫用藥物實驗室
    －臺北108年11月27日濫用藥物檢驗報告（報告編號：UL/201
    9/B0000000）及新北市政府警察局受採集尿液檢體人姓名及
    檢體編號對照表（尿液編號：B0000000）附卷可佐（見毒偵
    981卷第13-14頁），按甲基安非他命經口服投與後約70% 於
    24小時內自尿液中排出，約90% 於96小時內自尿液中排出，
    由於甲基安非他命成分之檢出與其投與方式、投與量、個人
    體質、採尿時間與檢測儀器之精密度等諸多因素有關，因此
    僅憑尿液中呈安非他命陽性反應，並無法確實推算吸食時間
    距採集時間之長短，惟依上述資料推斷，最長可能不會超過
    4 日，此經行政院衛生署藥物食品檢驗局81年2 月8 日藥檢
    一字第001156號函示明確。是被告在經警採尿前回溯96小時
    內之某時點（不含為警逮捕之公權力拘束時間），確有施用
    第二級毒品甲基安非他命之犯行，堪以認定。
　㈡又被告前於95年間施用第一級毒品案件，經臺灣基隆地方法
    院以95年度毒聲字第233號裁定送勒戒處所觀察、勒戒後，
    後，認無繼續施用毒品之傾向，於95年9月22日釋放出所，
    並由臺灣基隆地方檢察署檢察官以95年度毒偵字第1573號為
    不起訴處分確定等情，有本院被告前案紀錄表、臺灣基隆地
    方檢察署檢察官95年度毒偵字第1573號不起訴處分書在卷可
    稽（見本院卷第15頁、簡上565卷第109頁）。是本次所犯施
    用毒品距離前次觀察勒戒執行完畢釋放已逾3年，原審准許
    檢察官之聲請，依修正後毒品危害防制條例第20條第1項規
    定，裁定被告應送勒戒處所觀察、勒戒，並無違誤。
　㈢又檢察官選擇向法院聲請裁定令被告入勒戒處所接受觀察、
    勒戒，或對行為人為附命完成戒癮治療之緩起訴處分，均屬
    立法者給予檢察官之職權，並非法院所得過度介入審酌，亦
    非得認係施用毒品者所享有之權利，或有依其意願選擇之餘
    地，縱被告提出該項聲請，亦僅在促請檢察官注意得否予以
    適用，檢察官並不受被告聲請之拘束。而檢察官認不適宜為
    附命完成戒癮治療緩起訴處分，核屬檢察官裁量職權之適法
    行使，而其裁量之結果，如認適於對被告為緩起訴處分者，
    固須於緩起訴處分中說明其判斷之依據，如認為應向法院聲
    請觀察、勒戒者，則只要合理說明其裁量選擇聲請觀察、勒
    戒之理由，法院原則上應尊重，除檢察官之判斷有違背法令
    、事實認定有誤或其裁量有重大明顯瑕疵外，尚不得任意指
    為違法。本件檢察官於訊問後，斟酌個案情節，未以緩起訴
    處分方式轉介被告前往醫療院所治療，循法律規定之原則，
    依毒品危害防制條例第20條第1項規定聲請觀察、勒戒，自
    屬檢察官職權之適法行使，當無違法或裁量濫用之瑕疵可指
    。
　㈣此外，檢察官適用刑事訴訟法第253條之1第1項及第253條之2
    對被告為緩起訴處分時，另應「參酌刑法第57條所列事項及
    公共利益之維護」，並「認以緩起訴為適當」者，始得為之
    ，認檢察官應以向法院聲請觀察、勒戒為原則，於例外符合
    上揭緩起訴處分之要件時，始得另為附命完成戒癮治療之緩
    起訴處分。而檢察官是否適用上開規定對被告為緩起訴處分
    ，自得本於上開規定及立法目的，妥為斟酌、裁量，始予決
    定。而其裁量之結果，如認適於對被告為緩起訴處分者，固
    須於緩起訴處分中說明其判斷之依據，惟其如認為應向法院
    聲請觀察、勒戒者，此時因係適用原則而非例外，自無需贅
    餘交代不適於為緩起訴處分之理由。是抗告法院原則上應尊
    重檢察官職權之行使，僅就抗告意旨所指事項為有限之低密
    度審查，除檢察官之判斷有違背法令、事實認定有誤或其裁
    量有重大明顯瑕疵外，尚不得任意指為違法（最高法院103
    年度台上字第2464號判決意旨參照）。準此，檢察官對施用
    毒品罪行之被告，究應採行附命完成戒癮治療之緩起訴處分
    ，或向法院聲請觀察、勒戒之處遇措施，要屬檢察官之裁量
    職權，非法院所得介入或審酌，倘檢察官係聲請法院裁定觀
    察、勒戒，法院就其聲請，除檢察官有違法或濫用其裁量權
    之情事外，僅得依法裁定被告令入勒戒處所執行觀察、勒戒
    ，以查其是否仍有施用毒品傾向，尚無自由斟酌以其他方式
    替代之權。故本件檢察官斟酌個案情形，裁量就未為緩起訴
    戒癮治療處分之被告，聲請觀察勒戒，尚難謂違背法令。
　㈤綜上，原裁定經核並無違誤。抗告意旨徒憑前詞，指摘原裁
    定不當，為無理由，應予駁回。　
據上論斷，應依刑事訴訟法第412條，裁定如主文。
中　　華　　民　　國　　110 　年　　8 　　月　　31　　日
                  刑事第十一庭審判長法  官  張江澤
　　　　　　　　　　　　　　　　　　法  官  章曉文
　　　　　　　　　　　　　　　　　　法  官  郭惠玲
以上正本證明與原本無異。
不得再抗告。
                                    書記官  湯郁琪
中　　華　　民　　國　　110 　年　　9 　　月　　2 　　日